ACORDAO-COMPLETO-2392431

ACÓRDÃO 798/2020 ATA 3/2020 - PRIMEIRA CÂMARA

VISTOS, relatados e discutidos estes autos de recurso de reconsideração interposto por Fenix do Brasil Saúde - Gestão e Desenvolvimento de Políticas Públicas de Saúde, em face do Acórdão 3107/2018-TCU-Primeira Câmara;
ACORDAM os Ministros do Tribunal de Contas da União, reunidos em sessão da 1ª Câmara, ante as razões expostas pelo Relator, em:
9.1. conhecer, com fundamento no art. 32, inciso I, da Lei 8.443/1992, c/c o art. 285, §2º, do Regimento Interno do TCU, o recurso de reconsideração interposto por Fênix do Brasil Saúde - Gestão e Desenvolvimento de Políticas Públicas de Saúde, em face do Acórdão 3107/2018-TCU-Primeira Câmara, para, no mérito, negar-lhe provimento.
9.2. dar ciência da presente decisão aos recorrentes.

Recurso de reconsideração interposto em face de decisão que julgou irregulares as contas da recorrente e a condenou, em solidariedade com outros responsáveis, ao ressarcimento do débito apurado e ao pagamento de multa.

Primeira Câmara

Município de Itapuí - SP.

3. Recorrente: Fenix do Brasil Saúde - Gestão e Desenvolvimento de Políticas Públicas de Saúde (64.029.101/0001-78).

13.1. Ministros presentes: Walton Alencar Rodrigues (Presidente) e Vital do Rêgo (Relator).
13.2. Ministro-Substituto convocado: Marcos Bemquerer Costa.
13.3. Ministro-Substituto presente: Weder de Oliveira.

ACORDAO-COMPLETO-2399293

Acórdão 2362/2020 - Primeira Câmara

PRU-3

OSCIP FENIX DO BRASIL GESTAO E DESENV DE POLITICAS PUBLICAS E SOCIAIS

VITAL DO RÊGO

Ministro Bruno Dantas.

Adoto como parte do relatório, com os ajustes de forma pertinentes, a instrução da Secretaria de Recursos (Serur) , cujas propostas contaram com a anuência dos dirigentes daquela unidade técnica (peças 89 a 91) :
INTRODUÇÃO
1.	Trata-se de recurso de reconsideração interposto por Fenix do Brasil Saúde - Gestão e Desenvolvimento de Políticas Públicas de Saúde e Maria Luiza das Graças Nunes (peça 62) , contra o Acórdão 3107/2018-TCU-Primeira Câmara (peça 41) , relatado pelo Ministro Bruno Dantas, nos seguintes termos:
9.1. excluir César Augusto Thomazi e Nilvana Guarnieri Fracarolo da relação processual;
9.2. com fundamento nos arts. 1º, inciso I, 16, inciso III, alíneas "b" e "c", e 19, da Lei 8.443/1992, julgar irregulares as contas de Fenix do Brasil Saúde - Gestão e Desenvolvimento de Políticas Públicas de Saúde, José Gilberto Saggioro e Maria Luiza das Graças Nunes, condenando-os solidariamente ao pagamento do débito discriminado a seguir, atualizado monetariamente e acrescido dos juros de mora devidos, calculados desde a data de ocorrência indicada até sua efetiva quitação, na forma da legislação vigente, fixando o prazo de 15 (quinze) dias, a contar do recebimento da notificação, para que seja comprovado, perante este Tribunal, o recolhimento da quantia ao Fundo Nacional de Saúde, nos termos do art. 23, inciso III, alínea "a", da referida Lei, c/c o art. 214, inciso III, alínea "a", do Regimento Interno do TCU:
	Valor original (R$) 
	Data da Ocorrência

	5.950,00
	18/07/2006

	1.700,00
	23/08/2006

	5.950,00
	23/08/2006

	10.800,00
	23/08/2006

	2.800,00
	28/09/2006

	1.700,00
	28/09/2006

	5.400,00
	28/09/2006

	2.800,00
	19/10/2006

	7.100,00
	26/10/2006

	7.700,00
	20/11/2006

	29.600,00
	28/11/2006

	7.000,00
	28/11/2006

	8.400,00
	19/12/2006

	32.400,00
	20/12/2006

	400,00
	12/01/2007

	28.000,00
	16/01/2007

	28.000,00
	16/02/2007

	8.400,00
	26/03/2007

	3.400,00
	29/03/2007

	16.200,00
	03/04/2007

	8.400,00
	20/04/2007

	3.400,00
	02/05/2007

	5.000,00
	28/05/2007

	9.120,00
	30/05/2007

	9.120,00
	18/06/2007

	36.200,00
	22/06/2007

	7.000,00
	25/06/2007

	5.100,00
	25/06/2007

	12.500,00
	20/07/2007

	7.600,00
	23/07/2007

	21.300,00
	27/07/2007

	7.600,00
	16/08/2007

	21.300,00
	24/08/2007

	27.904,00
	20/09/2007

	11.704,00
	18/10/2007

	16.200,00
	29/10/2007

	14.200,00
	16/11/2007

	11.704,00
	27/11/2007

	16.200,00
	30/11/2007

	27.904,00
	18/12/2007

	11.704,00
	20/12/2007

9.3. com fundamento no art. 57 da Lei 8.443/1992, aplicar a Fenix do Brasil Saúde - Gestão e Desenvolvimento de Políticas Públicas de Saúde, José Gilberto Saggioro e Maria Luiza das Graças Nunes multas individuais no valor de R$ 140.000,00 (cento e quarenta mil reais) , atualizado monetariamente desde a data do presente acórdão até a do efetivo recolhimento, se for pago após o vencimento, na forma da legislação vigente, fixando o prazo de 15 (quinze) dias, a contar do recebimento da notificação, para que seja comprovado, perante este Tribunal, o recolhimento da quantia ao Tesouro Nacional, nos termos do art. 23, inciso III, alínea "a", da referida Lei, c/c o art. 214, inciso III, alínea "a", do Regimento Interno do TCU;
9.4. com fundamento no art. 26 da Lei 8.443/1992, autorizar, se requerido, o pagamento das importâncias devidas em até 36 (trinta e seis) parcelas mensais e consecutivas, fixando o prazo de 15 (quinze) dias, a contar do recebimento da notificação, para que seja comprovado, perante este Tribunal, o recolhimento da primeira parcela, e de 30 (trinta) dias, a contar da parcela anterior, para que seja comprovado o recolhimento das demais parcelas, devendo incidir sobre cada valor mensal os devidos acréscimos legais, na forma prevista na legislação vigente, além de alertar que a falta de comprovação do recolhimento de qualquer parcela importará no vencimento antecipado do saldo devedor, nos termos do art. 217 do Regimento Interno do TCU;
9.5. com fundamento no art. 28 da Lei 8.443/1992, autorizar, desde logo, a cobrança judicial das dívidas, caso não atendidas as notificações;
9.6. com fundamento no art. 16, § 3º, da Lei 8.443/1992, c/c art. 209, § 7º, do Regimento Interno do TCU, remeter cópia desta deliberação à Procuradoria da República em São Paulo, para adoção das medidas que entender cabíveis;
9.7. dar ciência desta deliberação à Prefeitura Municipal de Itapuí/SP, ao Fundo Nacional de Saúde, a Cesar Augusto Thomazi, a Nilvana Guarnieri Fracarolo e aos responsáveis.
HISTÓRICO
2.	Trata-se, originariamente, de tomada de contas especial (TCE) , instaurada pelo Fundo Nacional de Saúde (FNS) , inicialmente em desfavor de José Gilberto Saggioro, Cezar Augusto Thomazi e Nilvana Guarnieri Fracarolo, então Prefeito, Diretor Municipal de Higiene e Saúde e Secretária Municipal de Higiene e Saúde, respectivamente, do Município de Itapuí/SP, por impugnação de despesas não comprovadas em decorrência de omissão no dever de prestar contas dos recursos repassados fundo a fundo, referentes ao Componente da Atenção Básica em Saúde, nos exercícios de 2005 a 2007.
2.1.	Na fase interna da TCE, o FNS concluiu pela responsabilização dos referidos agentes por débito no valor original de R$ 515.887,50, em razão da ausência de comprovação das despesas supostamente executadas por meio de convênios firmados com a Associação de Pais e Amigos dos Excepcionais (Apae) , no montante de R$ 11.027,50; e de termo de parceria pactuado com a Organização da Sociedade Civil de Interesse Público (Oscip) Fenix do Brasil Saúde, no valor de R$ 504.860,00. O Controle Interno acatou esse posicionamento.
2.2.	Nesta Corte, entretanto, os técnicos propuseram o afastamento da responsabilização da ex-secretária e do ex-diretor da secretaria municipal de higiene e saúde, excluindo-os da relação processual (peça 23) . 
2.3.	A Secretaria de Controle Externo do Estado de São Paulo (Secex/SP) considerou que o débito vinculado aos convênios celebrados com a Apae se situava nos limites previstos no art. 6o, inciso I, da Instrução Normativa-TCU 71/2012, para dispensa de instauração de TCE, além de estar em discussão em outros dois processos já julgados nesta Corte. Logo, propôs o afastamento da apuração em relação a essa quantia, mantendo-se a investigação em relação ao montante remanescente de R$ 504.860,00, relacionado ao termo de parceria, com citação da Fenix do Brasil Saúde - Gestão e Desenvolvimento de Políticas Públicas de Saúde e a respectiva Presidente, Maria Luiza das Graças Nunes.
2.4.	Após citação dos responsáveis e análise das alegações de defesa apresentadas, o Tribunal, por meio do Acórdão 3107/2018-TCU-Primeira Câmara (peça 41) , relatado pelo Ministro Bruno Dantas, julgou-lhes irregulares as contas, condenando-os em débito e aplicando-lhes multa, na forma transcrita na introdução acima. 
2.5.	Insatisfeitas, a Oscip Fenix do Brasil Saúde - Gestão e Desenvolvimento de Políticas Públicas de Saúde e Maria Luiza das Graças Nunes interpuseram recurso de reconsideração (peça 62) , requerendo (peça 62, p. 11-12) :
 (...) o conhecimento do recurso e o seu processamento em seu duplo efeito, nos termos dos artigos 285, do RITCU, e 33, da Lei n. 8.443/92, e, ao final, que este N. Colegiado dê provimento ao apelo, reformando o v. aresto recorrido e julgando regulares - ainda que com ressalvas - as contas das recorrentes, ou, alternativamente, sejam reduzidos os excessivos e desproporcionais valores das penalidades aplicadas, especialmente a devolução integral ao erário do valor de convenio e as multas respectivas lá lançadas equivocadamente.  (Grifos no original) 
ADMISSIBILIDADE
3.	Destaque-se, inicialmente, que o recurso interposto possui, em seu caput, os nomes tanto da Oscip Fenix do Brasil Saúde - Gestão e Desenvolvimento de Políticas Públicas de Saúde, quanto da gestora da entidade, Maria Luiza das Graças Nunes (peça 62, p. 1) . Na forma como consta no pedido, a administradora não se apresenta como representante da organização, mas como recorrente, em causa própria, não obstante não se observe assinatura dela na peça recursal e os advogados signatários não tenham procuração da responsável.
3.1.	Quando da admissibilidade do recurso, esta Secretaria propôs o conhecimento do pedido, todavia, sem efeito suspensivo, tendo em vista a superveniência de fatos novos, não obstante a intempestividade da petição, sendo que faz referência apenas à Oscip (peças 67-68) .
3.2.	O Ministro Relator, por outro lado, observou que os advogados subscritores do recurso não detinham poderes para representar Maria Luiza das Graças Nunes. Em razão disso, determinou à unidade técnica que diligenciasse à responsável, para regularizar a representação processual (peça 71) . 
3.3.	Após as diligências, a gestora apresentou procuração com advogado distinto dos representantes da Fenix do Brasil Saúde (peça 74) , o que poderia impossibilitar a extensão dos efeitos da admissibilidade do recurso à responsável.
3.4.	Todavia, o Ministro Relator considerou que a responsabilização de Maria Luiza decorrera da função de direção dela na entidade privada, razão pela qual decidiu por estender os efeitos da decisão de admissibilidade do recurso à responsável.
3.5.	Tendo em vista o princípio do formalismo moderado, que rege o direito processual nesta Corte, reitera-se o exame preliminar de admissibilidade (peças 67-68) , ratificado pelo Exmo. Sr. Ministro-Relator, na peça 76, que concluiu pelo conhecimento do recurso interposto pela Oscip Fenix do Brasil Saúde - Gestão e Desenvolvimento de Políticas de Saúde, todavia, sem atribuição de efeito suspensivo, com a extensão dos efeitos da decisão à Maria Luiza das Graças Nunes.
MÉRITO
4.	Delimitação
4.1.	Constituem objetos do recurso as seguintes questões: 
a) Se restou comprovada a efetiva aplicação dos recursos vinculados ao Termo de Parceria firmado com a Fenix do Brasil Saúde - Gestão e Desenvolvimento de Políticas Públicas de Saúde (peça 62, p. 5-9 e 13-50) ; e
b) Se as recorrentes podem ser responsabilizadas pelas irregularidades descritas nos autos (peça 62, p. 9-11) .
5.	Comprovação e efetiva aplicação dos recursos vinculados ao Termo de Parceria firmado com a Fenix do Brasil Saúde - Gestão e Desenvolvimento de Políticas Públicas de Saúde (peça 62, p. 5-9 e 13-50) 
5.1.	As recorrentes afirmam ter restado comprovada a efetiva aplicação dos recursos vinculados ao Termo de Parceria firmado com a Fenix do Brasil Saúde - Gestão e Desenvolvimento de Políticas Públicas de Saúde, impondo-se a revisão do julgado, tendo em vista os seguintes argumentos: 
a) Além dos fatos já descritos no histórico desta instrução, cabe informar que o Tribunal acatou o posicionamento da unidade técnica, ratificado pelo Ministério Público junto ao Tribunal de Contas da União, no sentido de que os responsáveis não lograram êxito em afastar as irregularidades que lhes foram imputadas, não tendo apresentado comprovantes das despesas impugnadas, mesmo havendo discussão idêntica no Poder Judiciário. Para o Tribunal, não há litispendência (peça 62, p. 3-5) ;
b) O esclarecimento dos fatos discutidos na TCE e a correta interpretação da legislação aplicável e da jurisprudência desta Casa demonstram que não são consistentes as irregularidades imputadas às recorrentes, impondo-se o afastamento das penalidades aplicadas (peça 62, p. 5) ;
c) Ao contrário da tese que fundamentou a imputação de débito e multa às partes, está demonstrado nos autos o pagamento dos serviços prestados com recursos repassados pela União. Se há comprovação de que os valores foram devidamente utilizados na prestação de contas, bem como o pagamento das notas fiscais, conclui-se que os recursos foram utilizados para quitação das despesas realizadas. Os pagamentos foram efetuados a partir dos valores repassados (peça 62, p. 6) ;
d) Está demonstrado nos autos o nexo de causalidade entre a retirada dos recursos e os pagamentos efetuados referentes à prestação de contas da entidade beneficiada, havendo inequívoca comprovação da aplicação dos valores repassados fundo a fundo, ligados ao Componente da Atenção Básica em Saúde, impondo-se o julgamento pela regularidade das contas, ainda que com ressalvas (peça 62, p. 7) ;
e) Não há indício de locupletamento ilícito, má-fé ou dolo na aplicação dos recursos por parte da Oscip Fênix e da representante legal Maria Luiza. Logo, é impossível a condenação das responsáveis (peça 62, p. 7-9) ;
f) A ausência de dano efetivo é evidente, tendo sido reconhecida, ao se juntar todos os documentos comprovando a prestação de contas da aplicação dos valores (peça 62, p. 8) ;
g) A suposta não comprovação da aplicação dos recursos financeiros se resume à eventual falha estritamente formal e não material, no cumprimento do plano de trabalho, a qual não pode ser atribuída às recorrentes e não possui gravidade apta a macular a regularidade das contas (peça 62, p. 8-9) ;
h) Conforme entendimento sedimentado nesta Corte, não há que se falar em irregularidade das contas, quando não se verifica enriquecimento ilícito, desvio de recursos ou dano ao erário (peça 62, p. 8-9) ;
i) As recorrentes juntam laudo pericial contábil elaborado no âmbito da Ação Civil Pública 0001850-03.2010.403.6117, em trâmite na Primeira Vara Federal da Comarca de Jaú/SP, destinada a esclarecer questões levantadas pelo Ministério Público Federal, que trata das mesmas irregularidades em discussão nos presentes autos. O perito concluiu não haver comprovação documental adequada de todas as despesas repassadas à Oscip Fênix, tendo havido pagamento a maior, o qual, na concepção do profissional, variaria, para mais ou para menos, caso se considerassem as despesas efetivamente comprovadas e a regularidade na contratação dos profissionais pela entidade (peça 62, p. 13-40) 
j) Anexam, também, manifestação do Ministério Público Federal em que o órgão junta parecer técnico, no qual se registra não haver objeções em relação à manifestação do perito judicial (peça 62, p. 41-44) ;
k) Juntam, ainda, petição de Maria Luiza das Graças Nunes e Querubins Expedido Farias Deus Dará acerca do laudo pericial. Os peticionantes afirmam que o perito judicial comprova a prestação de contas da Oscip, apesar de não esclarecer nada a respeito da ausência de comprovação da despesa no valor de R$ 532.194,46, relacionado a investigação realizada pela Câmara Municipal de Itapuí/SP. Impugnam a afirmação do perito sobre a existência de valores não aplicados no programa e informam que o Relatório Final de Auditoria da DRS-VI, de Bauru, comprova que os valores questionados pelo MPF foram considerados "em conforme". Afirmam que, caso tivessem ocorrido pagamentos a maior, a União não faria os repasses, além de informarem ter a entidade quitado todos os encargos dos trabalhadores, ao contrário do afirmado no parecer técnico. Com isso, pedem a improcedência da ação civil pública (peça 62, p. 45-50) .
Análise
5.2.	O recurso deve ser provido parcialmente. Os argumentos das recorrentes devem ser observados para rediscussão do débito, tendo em vista o conteúdo de laudo pericial elaborado em Juízo, sob o crivo do contraditório e com características que lhe dão razoável confiabilidade, mas sem que seja possível o afastamento integral das penalidades imputadas às partes, como se verá nesta assentada. 
5.3.	No bojo da execução dos recursos federais transferidos, coube à Oscip Fenix do Brasil Saúde, sob a gerência de Maria Luiza das Graças Nunes, ao final, a gestão dos valores, por meio de Termo de Parceria. Nessa linha, incide sobre o gestor o ônus de provar a aplicação regular dos recursos públicos repassados. Cumpre ressaltar que a jurisprudência pacífica nesta Corte de Contas atribui ao responsável o dever de prestar contas da integralidade das verbas federais repassadas. Cabe ao gestor o ônus da prova da boa e regular aplicação desses recursos, por meio de documentação consistente. 
5.4.	Tal entendimento encontra fundamento na própria Constituição Federal, artigo 70, parágrafo único, que dispõe que "prestará contas qualquer pessoa física ou jurídica, pública ou privada, que utilize, arrecade, guarde, gerencie ou administre dinheiros, bens e valores públicos ou pelos quais a União responda, ou que, em nome desta, assuma obrigações de natureza pecuniária", e no artigo 93 do Decreto-lei 200/1967, segundo o qual, "quem quer que utilize dinheiros públicos terá de justificar seu bom e regular emprego na conformidade das leis, regulamentos e normas emanadas das autoridades competentes".
5.5.	Nesse sentido são os Acórdão 6553/2016-TCU-Primeira Câmara, relator Ministro Walton Alencar Rodrigues; 3.587/2017-TCU-2ª Câmara, relator Ministro Aroldo Cedraz; e 2.610/2016-TCU-Plenário, relator Ministro Bruno Dantas.
5.6.	No caso em análise, inicialmente, o Departamento Nacional de Auditoria do Sistema Único de Saúde (Denasus) , com vistas a comprovar fatos denunciados ao MPF, realizou auditoria no Município de Itapuí/SP, tendo emitido o Relatório de Auditoria n. 7396 (peça 1, p. 35-155) . Na ocasião, os auditores não identificaram prestação de contas pela Prefeitura, relativamente aos recursos dos Programas Saúde da Família, Agente Comunitário de Saúde e Saúde Bucal, repassados à recorrente Fênix do Brasil no segundo semestre de 2006 e no exercício de 2007, no total de R$ 525.985,71, entre valores federais e municipais (peça 1, p. 117 - 151; Constatação 16138) .
5.7.	Em petição apresentada no âmbito da ação civil pública em trâmite no Poder Judiciário, anexada ao presente recurso; a recorrente Maria Luiza das Graças Nunes e Querubins Expedito Farias Deus Dará afirmam que o Departamento Regional de Saúde (DRS-VI) de Bauru teria comprovado, em manifestação definitiva, a aplicação dos valores questionados nos presentes autos (peça 62, p. 47) . Há referência a esse documento, também, em alegações de defesa, nos autos, como se nota em trecho do relatório da deliberação recorrida (peça 43, p. 14) :
48. O Sr. José Roberto Saggioro traz as informações de que as despesas não comprovadas dos recursos repassados fundo a fundo referentes à atenção básica de saúde, nos anos de 2005 a 2007, teriam sido comprovadas em processo junto ao Ministério Público Federal da cidade de Jaú/SP (Ação Civil Pública - 001850-03.2010.403.6117) com perícia contábil, conforme laudo do Relatório Final de Auditoria 7393 (SIPAR 25004.012597/2006-20) elaborado pelo Denasus (peça 34) . 
49.	Explica que a ex-diretora da DRS-VI Bauru, Sra. Shirley Alonso Mendes, em depoimento relativo à Ação Civil Pública, teria esclarecido que os desequilíbrios apontados teriam sido sanados. 
50.	Adenda que as diferenças das despesas teriam sido apontadas pela CGU no âmbito de fiscalização realizada em momento em que a empresa Fenix do Brasil ainda não havia prestado contas dos valores recebidos, os quais foram comprovados posteriormente, conforme relato da ex-diretora da DRS VI - Bauru, em depoimento referente ao processo da Ação Civil Pública - 001850-03.2010.403.6117.
5.8.	Entretanto, ao percorrer as peças do processo, não se identifica o referido documento, sem que se possa utilizar essas conclusões em benefício da parte. É interessante observar que o DRS-VI de Bauru é órgão da Secretaria de Saúde do Estado de São Paulo, não podendo, por certo, infirmar as conclusões finais do Denasus, sem que os responsáveis tragam, juntamente com a manifestação técnica, elementos para corroborar a análise. 
5.9.	De todo modo, o documento foi analisado em Juízo, sendo que o magistrado que sentenciou a Ação Civil Pública 001850-03.2010.403.6117, em Primeira Instância, teceu inúmeras críticas à análise, conforme se nota na deliberação juntada aos autos (peça 21, p. 17-18) :
Em que pesem as alegações defensivas formuladas pelos réus MARIA LUIZA DAS GRAÇAS NUNES e QUERUBINS EXPEDITO FARIAS DEUS DARÁ (cf. impugnação ao laudo pericial de fls. 1.038-1.042 e memoriais finais de fls. 1.054-1.066) , o denominado relatório consolidado elaborado coma finalidade de demonstrar a prestação das contas foi recepcionado pela Procuradoria Jurídica do Município de Itapuí apenas em 15 de outubro de 2010, ou seja, aproximadamente dois anos após o advento do termo final do convênio, extinto em 31 de janeiro de 2008. De modo que não se presta aos fins colimados pelos seus subscritores.
 (...) 
Noutros dizeres, além de extemporânea, a suposta prestação de contas foi malfeita, afigurando-se imprestável para infirmar as conclusões da Comissão Especial de Inquérito da Câmara Municipal de Itapuí e dos órgãos de controle interno da Administração Pública Federal, estas últimas embasadas em sólidos elementos probatórios documentais. Reconhecida a inexecução do dever de prestação de contas, bem assim assentada a total imprestabilidade do relatório consolidado apresentado à municipalidade em 15 de outubro de 2010, emerge incomprovada parcela significativa das despesas realizadas pelos gestores da OSCIP Fenix do Brasil e pelo então prefeito municipal de Itapuí - ora réus - no âmbito dos Programas Saúde da Família e Saúde Bucal.
Isto porque a prova pericial deixou claro que não há comprovação documental adequada de todas as despesas repassadas à organização Fenix (fl. 998 - resposta a segundo quesito do Ministério Público Federal) . 
Em que pese o teor do relatório da auditoria levada a efeito pela Divisão Regional de Saúde de Bauru, sugestivo da regularidade na utilização dos recursos transferidos à entidade colaboradora do Poder Público municipal, cumpre ter presente que os trabalhos desenvolvidos em âmbito estadual não seguiram critérios metodológicos seguros ou cientificamente válidos, visto que não se embasaram em documentação comprobatória da efetiva regularidade dos gastos (fls. 747-748) .
Ao que tudo indica, tratou-se de verificação por estimativa ou amostragem, procedimento manifestamente incompatível como caráter de indisponibilidade que reveste o interesse público traduzido na higidez da execução de recursos públicos. 
A inidoneidade da investigação estadual emerge do depoimento prestado pela subscritora do relatório final respectivo, a auditora em saúde Fátima Regina Longo, que asseverou que a auditoria foi realizada com base em documentos fornecidos pelo Departamento Jurídico da Prefeitura Municipal de Itapuí, relativos a acertos com funcionários da OSCIP Fenix do Brasil, bem assim que faltaram alguns documentos, os quais não foram apresentados pela organização (fls. 793-794) .
Para além da inabilitação técnica da auditora - circunstância bastante para pôr em dúvida a legitimidade do trabalho por ela desenvolvido -, não se pode olvidar que a perícia contábil realizada em juízo, sob o crivo do contraditório, evidenciou que a documentação que serviu de base ao arremedo de prestação de contas alhures referido (relatório consolidado) não comprova a totalidade das despesas contraídas pela OSCIP Fenix do Brasil com os recursos repassados para a execução dos Programas Saúde da Família e Saúde Bucal (fl. 998 - resposta ao segundo quesito do Ministério Público Federal) .
5.10.	Dessa forma, além de as recorrentes não terem efetivamente trazido aos autos o referido relatório consolidado, não há elementos para concluir que a análise se preste para infirmar as conclusões dos auditores do Denasus ou a análise do perito judicial.
5.11.	Por outro lado, o laudo pericial elaborado em Juízo, portanto, sob o crivo do contraditório, ratificado pelo próprio Ministério Público Federal (peça 62, p. 41-44) , autor da ação civil pública; colocado como fundamento da deliberação definitiva da causa em primeira instância (peças 62, p. 15-40; e 21) , constitui elemento importante de análise. 
5.12.	Conforme jurisprudência desta Casa, as conclusões de laudo pericial oriundo de processo judicial não podem ser desconsideradas no âmbito dos processos do TCU, não obstante o princípio da independência de instâncias, tendo em vista o intuito maior da busca da verdade material (Acórdão 2780/2016-TCU-Segunda Câmara, relatado pelo Ministro Raimundo Carreiro) .
5.13.	O laudo pericial (peça 62, p. 15-40) , solicitado pelo Procurador da República Marcos Salati, no âmbito da Ação Civil Pública 0001850-03.2010.403.6117, foi elaborado pelo Perito do Juízo Sílvio César Saccardo, sendo que o órgão ministerial indicou como assistente técnica Juliana Torii Tanaka (peça 62, p. 15) . O objetivo da perícia era exatamente esclarecer questões levantadas em quesitos elaborados pelo Ministério Público Federal. 
5.14.	De pronto, pode-se perceber que a análise não questiona a efetiva prestação ou a qualidade dos serviços prestados pela Oscip Fenix do Brasil Saúde, mas sim questões relacionadas à contratação da entidade, execução da parceria e ausência de comprovação dos gastos (peça 62, p. 15) . Para tanto, o perito judicial se utilizou de elementos probatórios juntados ao processo judicial, além de diligências e verificações in loco na Prefeitura Municipal de Itapuí/SP (peça 62, p. 16) .
5.15.	O profissional foi perguntado sobre os montantes transferidos à Oscip, nos anos de 2006, 2007 e 2008; comprovação dos gastos; bem como quanto às conclusões da DRS - VI, do Denasus e da Câmara Municipal de Itapuí/SP, que havia instaurado comissão para investigar o caso. 
5.16.	Pode-se observar que a análise do perito judicial se reveste de razoável confiabilidade, tendo em vista que o profissional se debruçou sobre os documentos de pagamento à Oscip Fenix do Brasil Saúde, planilhas e relatórios gerenciais e mesmo sobre os registros de despesas com os profissionais e respectivos encargos sociais (peça 62, p. 17 e 26-33) , não obstante elementos com grande fragilidade, como retrata o técnico. 
5.17.	Por certo, em outra ocasião, a postura desta Corte seria negar provimento integralmente ao pedido das partes, de modo a que as responsáveis trouxessem aos autos todos os documentos que embasaram a análise do perito judicial, para submetê-los à análise direta por esta Corte, como forma de ratificar as conclusões do técnico. 
5.18.	Entretanto, percebe-se que a análise em Juízo foi requerida pelo órgão acusador, submetida a controle por assistente técnico, que ratificou o laudo pericial (peça 62, p. 41-44) , além da manifestação e controle de Juiz Federal na Subseção Judiciária de Jaú da Seção Judiciária de São Paulo (peça 21) . 
5.19.	Ao final, a sentença de Primeiro Grau foi submetida à análise do Tribunal Regional Federal da Terceira Região (TRF-3) e ratificada, após julgamento de apelação das partes e reexame necessário, conforme consulta à sentença publicada em 26/7/2018, no Diário Eletrônico constante do sítio do órgão na internet. Logo, a avaliação do perito judicial foi submetida ao crivo do contraditório, à chancela da perita assistente nomeada pelo MPF, ao próprio procurador responsável, ao Juiz de Primeira Instância, ao Desembargador Relator dos recursos no TRF-3 e ao colegiado da Quarta Turma do órgão. Logo, cabe se debruçar sobre a perícia judicial e cotejá-la com a jurisprudência desta Casa.
5.20.	A desconsideração da análise, por certo, ensejaria retrabalho por esta Corte, o que não condiz com o princípio da economia processual e da economicidade. Faz-se necessário, apenas, analisar os fundamentos da perícia, ajustando-os à jurisprudência desta Casa, se necessário, o que se faz nesta assentada.
5.21.	Nessa linha, ao se debruçar sobre o documento (peça 62, p. 15-40) , verificam-se ajustes importantes a serem considerados para a chancela das hipóteses de débito imputados às partes no laudo pericial.
5.22.	De pronto, já se percebem incompatibilidades entre os recursos federais repassados, na modalidade fundo ao fundo, ao Município de Itapuí/SP e as quantias consideradas pelo perito judicial como receitas municipais oriundas de fontes federais, como se verifica na tabela abaixo:
Tabela I: comparação entre repasses e receitas municipais
	Ano
	Repasses federais
R$
	Laudo Pericial 
R$
	Diferença

	2006
	129.300,00
	141.800,00
	 (12.500,00) 

	2007
	375.560,00
	296.852,00
	78.708,00

	Total
	504.860,00
	438.652,00
	66.208,00

Fonte: peças 2, p. 84-110; e 62, p. 23 e 35-37; e parte dispositiva do acórdão recorrido
5.23.	Note-se que os valores das entradas não estão condizentes entre si. É importante informar que o Denasus se embasou em valores efetivamente repassados pelo Ministério da Saúde para a conta PAB/MS/ITAPUI 58.042-2 (peça 2, p. 84-110) . O perito judicial, por sua vez, utiliza, exclusivamente, os registros na contabilidade do município, como ele explica em resposta a quesito específico da análise (peça 62, p. 20) . De fato, constata-se que o técnico retirou os valores apontados como verbas federais (peça 62, p. 23) de saldos de contas contábeis do Demonstrativo da Receita do Município (peça 62, p. 35-37) . Por certo, mostram-se com maior confiabilidade os dados apresentados pelo Denasus, haja vista a relação com depósitos efetivos na conta corrente dos programas. Logo, nesta conta, há diferença de R$ 66.208,00, em valores históricos.
5.24.	Não obstante as divergências quanto aos critérios técnicos, verifica-se que o fato não interfere nas conclusões do perito e desta Corte em relação às despesas comprovadas nos documentos disponíveis no processo judicial, mas apenas nos percentuais relacionados às origens das fontes de financiamento, se federal ou municipal.
5.25.	Nessa linha, o perito constatou que foram realizados pagamentos à Oscip Fenix do Brasil Saúde da ordem de R$ 1.175.797,27 (peça 62, p. 16 e 23-24) , sendo que as receitas de origem federal teriam valor de R$ 561.068,00 (peça 62, p. 23) . Portanto, do total de gastos, 42,72% teriam sido repassados pelo FNS, enquanto que 52,28% teriam sido empregados pelo município. Com a necessária utilização dos dados presentes no relatório do Denasus, verifica-se que há incremento nos valores recebidos de origem federal e, por conseguinte, a proporção entre as quantias federal e municipal se altera, como se nota na tabela abaixo, mesmo considerando o ano de 2008, para fins de normalização com o conjunto do laudo pericial:

Tabela II: Verbas de origem federal
	Período
	Montantes recebidos

	2006
	129.300,00

	2007
	375.560,00

	2008
	122.416,00

	Total
	627.276,00

Fonte: peças 2, p. 84-116; e 62, p. 16 e 23
5.26.	Com isso, tendo em vista que os pagamentos totais realizados à Oscip perfizeram R$ 1.175.797,27 (peça 62, p. 16) , as verbas de origem municipal somam R$ 548.521,27. Logo, o novo percentual de verbas de origem federal seria de 53,35%, proporção que será utilizada nesta instrução.
5.27.	Ao analisar todos os documentos da prestação de contas apresentada intempestivamente pela Oscip, em 2010, incluindo comprovantes de pagamento de salários e encargos sociais, o perito judicial concluiu haver grande fragilidade nos elementos probatórios, não havendo comprovação documental de todas as despesas repassadas à Fenix (peça 62, p. 17) .
5.28.	O profissional apresenta ao magistrado quatro possibilidades quanto às despesas efetivamente comprovadas com a Oscip Fenix do Brasil Saúde. Primeiramente, ele considera que os encargos sociais, previdenciários e fiscais foram gerados, apesar de nem todos os pagamentos dessas obrigações terem sido comprovados documentalmente (peça 62, p. 17-18) . Considerando esses valores, somadas as despesas incorridas, restariam demonstrados gastos de R$ 1.016.863,69, para os três exercícios. Essa é a opção que o perito aconselha ao Juízo utilizar como parâmetro do débito, com se discutirá, com mais detalhes, à frente.
5.29.	Por outro lado, ao constatar a irregularidade na contratação de alguns profissionais, os quais não tiveram o registro anotado na Carteira de Trabalho; e desconsiderando esses gastos, restariam comprovadas despesas de R$ 957.573,00, nos três exercícios (peça 62, p. 18) .
5.30.	De outra sorte, caso fossem desconsideradas despesas com encargos sociais, previdenciários e fiscais, diferentemente da primeira hipótese, as despesas consideradas seriam da ordem de R$ 825.722,17, para os três anos (peça 62, p. 19) .
5.31.	Por fim, com a exclusão dessas despesas e, também, dos gastos com funcionários sem registro, as despesas efetivamente comprovadas, conforme o laudo pericial, seriam de R$ 766.431,48 (peça 62, p. 19) , tendo sido esta a opção acolhida pelo Juízo Federal e ratificada pelo TRF-3 (peça 21, p. 20) :
Considerando as despesas comprovadas, ao invés das efetivamente incorridas, e excluindo os funcionários sem registro, apurou a quantia de R$ 766.431,48 como o total de despesas, sendo R$ 211.901,22 referente ao ano de 2006, R$ 456.320,64 referente ao ano de 2007 e R$ 98.209,62 do ano de 2008.A primeira hipótese deve ser sumariamente descartada.
Deveras, validar despesas não comprovadas com fundamento em meros fatos contábeis é algo que não compactua com os princípios da indisponibilidade do interesse público e da moralidade administrativa (art. 37, caput, da Constituição Federal) , significando a legitimação da fraude.
Por atribuir eficácia jurídica a fatos de existência duvidosa (vínculos empregatícios não comprovados; comprovantes inidôneos de pagamento de encargos sociais; despesas incorridas sob a ótica contábil, mas não comprovadas documentalmente etc.) , a segunda e terceira hipóteses também devem ser repudiadas.
Remanesce a quarta hipótese, a estabelecer que somente devem ser levadas em consideração as despesas comprovadas (com exclusão dos empregados não registrados e das despesas incorridas do ponto de vista contábil) , fixadas em R$ 766.431,48.
Ora, se a OSCIP Fenix do Brasil recebeu R$ 1.175.797,27 para a execução dos Programas Saúde da Família e Saúde Bucal no Município de Itapuí, mas somente comprovou o dispêndio de R$ 766.431,48, o montante incomprovado é mesmo aquele apontado pelo Ministério Público Federal, a saber: R$ 409.365,79.
Desses valores, R$ 174.881,06 são de origem federal (Fundo Nacional de Saúde - 42,72%) e R$ 214.016,43 são provenientes dos cofres municipais (Fundo Municipal de Saúde - 52,28%) .
5.32.	Entretanto, ao cotejar o laudo pericial e a sentença judicial com a jurisprudência desta Casa, não é possível se filiar nem ao posicionamento do perito nem à manifestação do magistrado federal, impondo-se terceira via.
5.33.	Primeiramente, o posicionamento do perito judicial em relação aos encargos sociais e tributários está condizente com a jurisprudência amplamente majoritária desta Corte, no sentido de que não compete ao TCU proceder à fiscalização do recolhimento de receitas de natureza tributária e previdenciária, razão por que, ao notar a ausência de retenção ou o não pagamento desses encargos, a questão deve ser remetida ao órgão federal competente (Acórdão 798/2008-TCU-Primeira Câmara, relatado pelo Ministro Marcos Bemquerer) . 
5.34.	Esses precedentes, inclusive, foram utilizados como razões de decidir do acórdão recorrido em discussão quanto ao afastamento das questões envolvendo a Apae (peça 43, p. 4) :
30.	O TCU, nesse pormenor, possui o entendimento de que não seria cabível a imputação de débitos relativos ao não recolhimento ou recolhimento a menor de tributos, conforme Acórdãos 1.080/2016, 1.456/2010, 2.105/2009 e 1.089/2007, todos do Plenário. Deste último, há a seguinte conclusão: 
'Não cabe a esta Corte apurar prejuízo ao erário decorrente do não pagamento ou pagamento a menor de tributo, cuja apuração, lançamento e fiscalização compete aos órgãos arrecadadores, bem assim a interpretação final sobre as hipóteses de incidência, base de cálculo e valor devido.'
31.	Assim, caberia aos órgãos arrecadadores o lançamento, arrecadação e fiscalização do recolhimento de tributos e outras contribuições. Dessa forma, o valor a ser incluído no débito da Apae-Itapuí seria ainda menor. Considera-se, portanto, que cabe realizar a exclusão neste processo da entidade Associação dos Pais e Amigos dos Excepcionais (Apae) de Itapuí/SP, a título de racionalização administrativa e economia processual.
5.35.	Nessa linha, coaduna-se com a manifestação do perito judicial, no seguinte sentido (peça 62, p. 17-18) :
a. l - os encargos sociais, previdenciários e fiscais (FGTS, INSS empregado e cota patronal, PIS e imposto de renda retido) são gerados e devidos a partir do registro da CTPS e em cada pagamento realizado. Independente da apresentação da guia de recolhimento, eles são devidos.
a.2 - a obrigação do recolhimento destes encargos era da organização Fenix e a obrigação da municipalidade era o repasse para cobrir esses custos;
a.3 - é opinião deste Perito, que mesmo sem a devida comprovação dos recolhimentos, esses devem ser considerados como despesas incorridas e somados no rol daquelas abatidas com os recursos repassados pelo município.
Se a OSCIP Fenix não recolheu, ainda, a totalidade dessas obrigações, certamente o FISCO tomará as medidas para o cumprimento de tal ônus. A municipalidade se desvencilhou de seu encargo.
5.36.	Dessa forma, no caso, não cabe ao Tribunal decidir acerca das obrigações tributárias e previdenciárias da Oscip, devendo a Corte, por certo, encaminhar a questão ao órgão fazendário, para as medidas cabíveis. Com isso, não se sustenta, em relação à jurisprudência desta Casa, o posicionamento do Tribunal Regional da Terceira Região.
5.37.	Por outro lado, não se deve ratificar supostas despesas realizadas com profissionais sem registro na Carteira de Trabalho, sem que os responsáveis demonstrem o vínculo com a entidade e a efetiva prestação de serviços ao ente municipal, o que não restou demonstrado, com clareza, no laudo pericial (peça 62, p. 18) . Diferentemente do afirmado na perícia, não se pode considerar a simples participação em processo seletivo como serviços efetivamente prestados.
5.38.	Assim, como opção condizente com a jurisprudência desta Casa, desconsiderando os desembolsos com profissionais que não tiveram o contrato de trabalho anotado em CTPS e não se tem certeza da efetiva prestação dos serviços, coaduna-se com a opção que indica o total de despesas em R$ 957.573,00, para os três exercícios (peça 62, p. 18) . Desse montante, a quantia de R$ 254.375,74 se refere às despesas do ano de 2006, o valor de R$ 593.052,04 é referente às despesas no ano de 2007 e R$ 110.145,21 está relacionado aos gastos de 2008 (peça 62, p. 18) .
5.39.	Tendo em vista que o presente processo se restringe aos anos de 2006 e 2007 e que os valores repassados à Oscip Fenix foram de R$ 236.910,66, em 2006; e R$ 770.301,19, em 2007 (peça 62, p. 23-24) , além da nova proporção entre quantias federais e municipais apresentada no item 5.26 desta instrução, pode-se calcular o débito remanescente, nos seguintes termos:
Tabela III - Débito remanescente
	Ano
	Pagamentos à Fenix                        (R$) 
	Despesas comprovadas (R$) 
	Débito total            (R$0
	Débito federal (53,35%)            (R$) 

	2006
	236.910,66
	254.375,74
	-17.465,08
	-9.317,62

	2007
	770.301,19
	593.052,04
	177.249,15
	94.562,42

	Fonte: peça 62, p. 18 e 23-24
5.40.	Nota-se que as despesas comprovadas para o exercício de 2006 superam os pagamentos realizados à Oscip. Haja vista o baixo valor da diferença encontrada para esse ano e a ausência de outros elementos que suportem as conclusões do laudo pericial, opta-se por restringir a análise individualmente a cada período, razão pela qual não se considerará o valor de R$ 9.317,62, como crédito do ano seguinte. 
5.41.	Logo, afasta-se integralmente o débito imputado às partes para o ano de 2006, restando pendente o valor, no que tange à esfera federal, no montante de R$ 94.562,42, relativo ao exercício de 2007, impondo-se a modificação do julgado recorrido, com redução do débito e da multa imputados às partes.
6.	Recorrentes e responsabilização pelas irregularidades descritas nos autos (peça 62, p. 9-11) 
6.1.	As recorrentes afirmam não poderem ser responsabilizadas pelas irregularidades descritas nos autos, tendo em vista os seguintes argumentos: 
a) Não são de competência da entidade ou da representante legal da Oscip os pagamentos dos serviços realizados, mas sim do secretário de saúde e outros servidores responsáveis (peça 62, p. 9) ;
b) Questiona-se a forma de pagamento adotada, com a não utilização da conta corrente específica e a ausência de efetiva aplicação dos recursos, o que é incontroverso nos autos;
c) A atuação do prefeito municipal se limitou a autorizar os pagamentos devidos à empresa contratada para o fornecimento do objeto, sem envolver a adoção de conta bancária diversa da específica (peça 62, p. 9-10) ;
d) A verba tratada tem como objeto o oferecimento de apoio técnico e financeiro para a Atenção Básica em Saúde, visando o fortalecimento do Sistema Único de Saúde (SUS) , no ente municipal (peça 62, p. 10) ;
e) A aplicação dos recursos, notadamente no que se refere às especificidades procedimentais, compete à Secretaria Municipal de Saúde, conforme disposto na Lei Federal n. 8.080/1992, como se nota em seu artigo 9°, inciso III. Com isso, a direção dos recursos a serem aplicados no SUS no âmbito dos municípios cabe a esse órgão. É nesse sentido, também, a jurisprudência do Tribunal de Contas da União (TCU) (peça 62, p. 10-11) ;
f) Diante da jurisprudência desta Casa e dos dispositivos legais aplicáveis, não há como responsabilizar as recorrentes pela adoção de procedimento incorreto na aplicação dos recursos, tarefa de direção técnica que compete à Secretaria Municipal de Saúde, até pela especificidade da matéria e garantia da observância dos trâmites próprios. Logo, impõe-se a modificação do julgado recorrido (peça 62, p. 11) .
Análise
6.2.	Os argumentos das recorrentes não merecem prosperar. Conforme sedimentada jurisprudência desta Casa, tanto a pessoa jurídica de direito privado quanto seus administrados respondem, de forma solidária, pelo dano que derem causa ao erário relativamente aos recursos federais transferidos a entidades privadas com vistas à consecução de uma finalidade pública, sem que seja necessário invocar a aplicação da teoria da desconsideração da personalidade jurídica (Acórdão 3656/2013-TCU-Segunda Câmara, relatado pelo Ministro José Jorge) .
6.3.	A questão não está relacionada à responsabilidade pela gestão dos recursos do Fundo Municipal de Saúde, a qual, como regra, de fato, é do Secretário Municipal de Saúde (art. 9º, inciso III, da Lei 8.080/1990) , mas pode ser atribuída a outros agentes, como, na espécie, o prefeito municipal.
6.4.	No presente caso, restou constatado que a Oscip Fenix do Brasil Saúde recebeu os valores federais e não demonstrou integralmente a efetiva aplicação deles no objeto do Termo de Parceria firmado com a Prefeitura Municipal de Itapuí/SP, sem que a dirigente da entidade, signatária do acordo, tomasse nenhuma medida para comprovar os gastos.
6.5.	Nessa linha, em que pese não conste dos autos o próprio Termo de Parceria firmado pela Oscip com o ente municipal, a sentença do Juiz de Primeiro Grau Ação Civil Pública 001850-03.2010.403.6117 esclarece que o acordo continha cláusula específica com obrigação dos gestores da entidade de apresentação de prestação de contas anual dos recursos recebidos (peça 21, p. 16) :
Novamente, a razão está como Ministério Público Federal. A cláusula quinta do referido termo de parceria enuncia que os réus MARIA LUIZA DAS GRAÇAS NUNES e QUERUBINS EXPEDITO FARIAS DEUS DARÁ, na condição de gestores da OSCIP Fênix do Brasil, estavam obrigados à prestação anual de contas relativamente aos recursos públicos transferidos para a execução dos Programas Saúde da Família e Saúde Bucal.
6.6.	Dessa forma, cabia à responsável Maria Luiza das Graças Nunes a demonstração da boa e regular aplicação dos recursos, o que não ocorreu a contento, sendo que a entidade beneficiária dos valores e a respectiva gestora não apresentaram documentos comprobatórios da integralidade dos recursos federais recebidos seja nesta Corte ou no Poder Judiciário. Logo, não há máculas na deliberação combatida em relação a esse ponto.
CONCLUSÃO
7.	Das análises anteriores, conclui-se que:
a) Incide sobre o gestor o ônus de provar a aplicação regular dos recursos públicos repassados;
b) As conclusões de laudo pericial oriundo de processo judicial não podem ser desconsideradas no âmbito dos processos do TCU, não obstante o princípio da independência de instâncias, tendo em vista o intuito maior da busca da verdade material; 
c) Não compete ao TCU proceder à fiscalização do recolhimento de receitas de natureza tributária e previdenciária, razão por que, ao notar a ausência de retenção ou o não pagamento desses encargos, a questão deve ser remetida ao órgão federal competente;
d) Tanto a pessoa jurídica de direito privado quanto seus administrados respondem, de forma solidária, pelo dano que derem causa ao erário relativamente aos recursos federais transferidos a entidades privadas com vistas à consecução de uma finalidade pública, sem que seja necessário invocar a aplicação da teoria da desconsideração da personalidade jurídica;
7.1.	Assim, haja vista a presença de laudo pericial elaborado em Juízo, sob o crivo do contraditório e com razoável grau de confiabilidade, cabe a consideração dos elementos contidos no documento, de modo a reduzir o débito e, por conseguinte, a multa imputados às partes.
7.2.	Conforme a Tabela III acima, restou pendente de comprovação o montante de R$ 94.562,42, no exercício de 2007, o que impõe o afastamento das dívidas relativas ao ano de 2006 e a manutenção das parcelas mais novas, em benefício das partes, além da redução proporcional das multas aplicadas, modificando-se os itens 9.2 e 9.3 do acórdão recorrido.
PROPOSTA DE ENCAMINHAMENTO
8.	Diante do exposto, com fundamento nos artigos 32, inciso I; e 33, da Lei 8.443/1992, submetem-se os autos à consideração superior, com posterior encaminhamento ao Ministério Público junto ao Tribunal de Contas da União e ao Gabinete do Relator, propondo:
a) conhecer do recurso interposto e, no mérito, dar-lhe parcial provimento para:
a.1) excluir do débito de que trata o item 9.2 do acórdão recorrido as despesas comprovadas na fase recursal, indicadas na fundamentação, atribuindo-se a seguinte composição à dívida remanescente:
	Valor original (R$) 
	Data da Ocorrência

	12.850,42
	29/10/2007

	14.200,00
	16/11/2007

	11.704,00
	27/11/2007

	16.200,00
	30/11/2007

	27.904,00
	18/12/2007

	11.704,00
	20/12/2007

a.2) reduzir proporcionalmente o valor das multas aplicadas aos responsáveis pelo item 9.3 do acórdão recorrido;
b) comunicar a deliberação que vier a ser proferida por esta Corte às recorrentes, à Prefeitura Municipal de Itapuí/SP, ao Fundo Nacional de Saúde, aos demais interessados e à Receita Federal do Brasil, para as medidas cabíveis quanto a possíveis débitos tributários de responsabilidade da Oscip Fenix do Brasil Saúde - Gestão e Desenvolvimento de Políticas Públicas de Saúde.
2. 	O Ministério Público junto ao TCU, representado nos autos pelo Subprocurador-Geral Paulo Soares Bugarin, apresentou proposta divergente, tendo se posicionado nos seguintes termos:
	Trata-se de recurso de reconsideração interposto por Fênix do Brasil Saúde - Gestão e Desenvolvimento de Políticas Públicas de Saúde e Maria Luiza das Graças Nunes (peça 62) contra o Acórdão 3107/2018-TCU-Primeira Câmara (peça 41) , mediante o qual as recorrentes tiveram as contas julgadas irregulares, foram condenadas, em solidariedade com outro responsável, a ressarcir R$ 504.860,00 aos cofres do Fundo Nacional de Saúde (FNS) e sofreram apenação com multa proporcional ao dano.
2.	A condenação decorreu da ausência de prestação de contas e da não comprovação da regularidade de gastos efetuados pela Oscip Fênix do Brasil com recursos repassados fundo a fundo ao Município de Itapuí/SP, relativos ao Piso de Atenção Básica (PAB) destinados à execução do Programa Saúde da Família (PSF) e do Programa de Saúde Bucal.
3.	Por meio de auditoria empreendida pelo Departamento Nacional de Auditoria do SUS - Denasus (peça 1, p. 35-155) , verificou-se que, no período de agosto/2006 a fevereiro/2008, o Município repassou, por meio de termo de parceria, à Oscip Fênix do Brasil a quantia total de R$ 1.062.685,93 para a execução dos serviços de saúde. Desse montante, R$ 811.067,05 seriam oriundos da conta do PAB e R$ 251.618,88 corresponderiam a recursos municipais. Dentre os valores federais, estariam compreendidos R$ 504.860,00 transferidos ao Município entre julho/2006 e dezembro/2007, os quais compunham o objeto da auditoria. No entanto, segundo a constatação n. 16138 (peça 1, p. 77-81) , nenhuma documentação comprobatória do uso dos recursos fora apresentada pela Fênix do Brasil nem requerida pela Prefeitura.
4.	Foram responsabilizados pela irregularidade a gestora dos recursos, Fênix do Brasil, sua presidente à época, Sra. Maria Luiza das Graças Nunes, e o ex-prefeito de Itapuí/SP, Sr. José Gilberto Saggioro, os quais, mesmo diante da citação na fase externa desta TCE, deixaram de apresentar quaisquer documentos comprobatórios das despesas efetuadas. Por consequência, foram condenados a ressarcir os valores aos cofres do FNS, por meio do acórdão agora recorrido.
5.	Embora intempestivo, o presente recurso de reconsideração foi admitido no prazo estendido de 180 dias, porquanto trouxe aos autos cópia de laudo pericial contábil realizado no âmbito da ação civil pública por improbidade administrativa do processo nº 0001850-03.2010.4.03.6117, que versava sobre os mesmos fatos e tramitou na Subseção Judiciária de Jaú/SP da Justiça Federal. A peça pericial foi considerada documento novo no exame de admissibilidade (peça 67) .
6.	Ao reanalisar o mérito processual, a Serur (peça 89) concluiu que os argumentos recursais não mereceriam prosperar, porém reavaliou o montante do dano a partir das considerações expostas no laudo pericial contábil. Ponderou inicialmente que, não obstante o princípio da independência de instâncias, seria cabível a consideração das conclusões de laudo pericial oriundo de processo judicial no deslinde das ações de controle externo. Assim, apesar de verificar que o laudo se baseara em elementos de grande fragilidade, a unidade técnica entendeu que ele se revestiria de razoável confiabilidade e passou a analisá-lo.
7.	De pronto, a Serur percebeu incompatibilidades entre os valores de recursos federais repassados e aqueles utilizados pelo perito contábil em seu parecer. Procedeu, então, ao recálculo do que constituiriam as participações federal e municipal no montante entregue à gestão da Oscip, chegando a uma proporção de 53,35% de origem da União, enquanto o restante seria, por dedução, proveniente do Município.
8.	Diante das fragilidades documentais, o perito contábil submetera à autoridade judicial quatro alternativas para o cálculo da soma de despesas que poderiam ser consideradas demonstradas, variando em função da aceitação ou não de pagamentos feitos a profissionais não regularmente contratados para a prestação de serviços e da admissão ou não de comprovantes ilegíveis ou sem autenticação. Nesta ocasião, divergindo da opinião do juiz e do Tribunal Regional Federal da 3ª Região, a Serur propõe acolher a segunda hipótese mencionada naquele laudo, de forma a considerar satisfatoriamente comprovada a utilização da quantia de R$ 957.573,00.
9.	Esse montante supostamente comprovado fora subdividido pelo perito contábil entre os exercícios de 2006, 2007 e 2008. Verificando que o objeto desta TCE envolve recursos repassados entre 2006 e 2007, a Serur desprezou a parcela relativa a serviços comprovados em 2008. Em seguida, observou que, em decorrência da metodologia ora empregada, o valor das despesas supostamente regularmente realizadas em 2006 superaria o montante pago à Fênix do Brasil, concluindo, assim, que não subsistiria débito com referência a esse exercício. Remanesceria, portanto, somente um débito relacionado a 2007, no valor total de R$ 177.249,15, dos quais R$ 94.562,42 corresponderiam ao dano perante os cofres federais.
10.	Por conseguinte, a unidade técnica propôs dar provimento parcial ao recurso de reconsideração, de modo a reduzir o débito de R$ 504.860,00 para R$ 94.562,42 e, consequentemente, proceder à redução proporcional das multas aplicadas.
11.	Alinho-me ao entendimento da Serur quando conclui serem insuficientes os argumentos recursais submetidos pelas recorrentes, porém, com as devidas vênias, divirjo do posicionamento defendido no que concerne ao aproveitamento do laudo pericial para o ajuste do valor do débito.
12.	São muitas e relevantes as fragilidades incorporadas no laudo pericial contábil, pois ele se fundamentou em elementos de baixa qualidade comprobatória. Nas palavras do próprio perito, há graves críticas relatando a inadequação da documentação que lhe foi entregue a título de prestação de contas (peça 62, p. 17) :
"Não há comprovação documental adequada de todas as despesas repassadas à organização Fênix. Vale ressaltar a falta de critério técnico na prestação de contas apresentada, a qual não levou em consideração a boa técnica contábil (...) .
No lugar do padrão legal, os gestores adotaram planilhas e relatórios gerenciais, com cópias de comprovantes de pagamentos, muitos deles ilegíveis e sem autenticação, além de pagamento de funcionário 'extra folha', ou seja, sem a anotação na carteira de trabalho e ausência de recolhimento das obrigações sociais pertinentes.
Assim, em relação à prestação de contas, entendemos que a mesma foi apresentada de maneira bastante precária, ao menos analisando o que foi apresentado a este perito."
13.	Essa condição, inclusive, levou o juiz sentenciante a qualificar a documentação como "arremedo de prestação de contas" (peça 21, p. 17) . Tal expressão foi reproduzida no voto condutor do acórdão do TRF-3 que negou provimento à apelação interposta judicialmente pelas mesmas recorrentes nesta TCE, conforme se observa ao consultar o processo no portal eletrônico do Tribunal Judiciário.
14.	Ao se basear nessa peça pericial, a Serur carreou para sua análise essas inconsistências. De início, a própria unidade técnica percebeu que os valores de repasse indicados no laudo não conferem com os apurados pelo Denasus e não há demonstrativo de como foram obtidos. Até mesmo a distribuição entre recursos federais e municipais não pode ser aceita, pois o exame pericial desconsidera a constatação do Denasus de que R$ 811.067,05 de recursos do PAB foram repassados à Oscip e não somente R$ 504.860,00, ou R$ 561.068,00 na estimativa do perito.
15.	Além disso, a aferição do montante de despesas comprovadas, que deveria consistir de avaliação objetiva dos demonstrativos de uso dos recursos, não foi conclusiva no parecer do perito, havendo sido submetidas quatro hipóteses para escolha do juiz. Nesse aspecto, cabe observar que a alternativa selecionada pela Serur fora rechaçada no âmbito judicial, pois acolheria documentação inidônea para comprovar despesas.
16.	Por fim, deve-se salientar que a documentação componente da prestação de contas não foi fornecida a este Tribunal. Desse modo, sem que os comprovantes tenham sido juntados ao processo de controle externo, não há como verificar a integridade do nexo entre os valores transferidos ao Município e as despesas efetuadas.
17.	Em virtude dessas considerações, compreendo que os elementos contidos na peça recursal em exame não são suficientes para provocar qualquer alteração na decisão recorrida.
18.	Ante o exposto, este representante do Ministério Público de Contas, renovando as vênias por divergir do posicionamento alvitrado pela unidade técnica, propõe que seja negado provimento ao recurso de reconsideração interposto pela organização Fênix do Brasil Saúde - Gestão e Desenvolvimento de Políticas Públicas de Saúde e pela Sra. Maria Luiza das Graças Nunes, de forma a manter inalterados os termos do Acórdão 3107/2018-TCU-Primeira Câmara.
É o relatório.

8.1. Alexandre Gomes de Sousa (OAB/SP 138.082) e outros, representando Maria Luiza das Graças Nunes.  
8.2. José Américo Lombardi (OAB/SP 107.319), Poliane Aparecida Lima Mendonca (OAB/SP 395306) e outros, representando Maria Luiza das Graças Nunes e Fenix do Brasil Saúde - Gestão e Desenvolvimento de Políticas Públicas de Saúde.

Subprocurador-Geral Paulo Soares Bugarin.

TOMADA DE CONTAS ESPECIAL. TRANSFERÊNCIA FUNDO A FUNDO. AUSÊNCIA DE COMPROVAÇÃO DE DESPESAS. CITAÇÃO. CONTAS IRREGULARES. DÉBITO. MULTA. RECURSOS DE RECONSIDERAÇÃO. TENTATIVA DE APROVEITAMENTO DE LAUDO PERICIAL ORIUNDO DE PROCESSO JUDICIAL. IDENTIFICAÇÃO DE FRAGILIDADES E INCONSISTÊNCIA NO EXPEDIENTE. NEGATIVA DE PROVIMENTO.

TOMADA DE CONTAS ESPECIAL (TCE)

Secretaria de Recursos (Serur).

Trata-se de recurso de reconsideração interposto pela Oscip Fênix do Brasil Saúde - Gestão e Desenvolvimento de Políticas Públicas de Saúde, em face do Acórdão 3107/2018-TCU-Primeira Câmara. 
Por meio da citada deliberação, este Tribunal julgou irregulares as contas da entidade e de sua presidente, a Sra. Maria Luiza das Graças Nunes, e as condenou, em solidariedade com o ex-prefeito de Itapuí/SP, o Sr. José Gilberto Saggioro, a ressarcir R$ 504.860,00 aos cofres do Fundo Nacional de Saúde (FNS) , além de lhes ter aplicado multa proporcional ao dano.
A decisão é decorrente da ausência de prestação de contas e da não comprovação da regularidade dos gastos efetuados pela entidade com recursos do Piso de Atenção Básica (PAB) repassados fundo a fundo ao município. Os valores destinavam-se à execução do Programa Saúde da Família (PSF) e do Programa de Saúde Bucal, nos exercícios de 2006 e 2007.
O presente recurso foi conhecido, sem atribuição de efeito suspensivo, pois, embora apresentado de forma intempestiva, trouxe fatos novos, o que possibilitou a aplicação do art. 32 da Lei 8.443/1992, c/c o art. 285, §2º, do Regimento Interno do TCU (peças 67 e 76) . Além disso, embora o expediente informe que a Sra. Maria Luiza das Graças Nunes estaria recorrendo em conjunto com a entidade, os advogados subscritores do recurso não detêm poderes para representar a responsável, mas apenas a entidade privada.
Quanto ao mérito, a Secretaria de Recursos (Serur) , após analisar as razões recursais, posicionou-se pelo provimento parcial e redução de uma parcela do débito. Suas conclusões fundamentaram-se nas considerações expostas em laudo pericial contábil produzido no âmbito da ação civil pública por improbidade administrativa do processo 0001850-03.2010.4.03.6117, que versava sobre os mesmos fatos desta TCE e tramitou na Subseção Judiciária de Jaú/SP da Justiça Federal (peça 62, p. 13-40) .
A unidade técnica ponderou que, não obstante o princípio da independência de instâncias, seria cabível a consideração das conclusões daquele laudo pericial e assim propôs o afastamento da parcela do débito relativa ao ano de 2006, conforme detalharei a diante.
O Ministério Público junto ao TCU (MPTCU) , por sua vez, sugere negar provimento ao recurso de reconsideração. Em suma, compreende que os elementos contidos na peça recursal, inclusive o citado laudo pericial contábil, não são suficientes para alterar a decisão recorrida, ante às fragilidades e inconsistências do expediente.
II
De plano, informo que acompanho a proposta do MPTCU e adoto seus fundamentos como minhas razões de decidir. Propugno por negar provimento ao recurso de reconsideração interposto pela organização Fênix do Brasil Saúde, de forma a manter inalterados os termos do Acórdão 3107/2018-TCU-Primeira Câmara.
A recorrente afirma que estaria comprovada a efetiva aplicação dos recursos vinculados ao termo de parceria em análise e que teria sido essa a conclusão da mencionada ação civil pública. Acrescenta que eventual falha seria estritamente formal e não material.
Não é o que se verifica nos autos. Caberia ao gestor o ônus de demonstrar a aplicação regular dos recursos públicos repassados. Porém, a documentação para tanto não foi tempestivamente apresentada ao Ministério da Saúde, nem aos órgãos de controle interno, nem a esta Corte de Contas, descumprindo termo de parceria firmado e os normativos que tratam da matéria.
A ausência de prestação de contas e a existência de múltiplas despesas sem comprovação foram inicialmente registradas pelo Departamento Nacional de Auditoria do Sistema Único de Saúde (Denasus) , no Relatório de Auditoria 7.396. Em seguida, as constatações foram reforçadas em auditoria realizada pela Controladoria Geral da União, consoante o Relatório de Demandas Especiais 00225.000438/2008-19.
Somente em 2010, já com o processo em andamento na justiça federal (processo 0001850-03.2010.4.03.6117) , foram apresentados pelos réus alguns documentos a fim de comprovar as despesas efetuadas. Tais peças foram analisadas no âmbito da ação civil pública, por meio de uma perícia contábil requisitada pelo juiz para a redefinição do quantum do prejuízo imposto aos cofres públicos.
As conclusões desse trabalho, após exames em documentação contábil e fiscal obtida na Prefeitura Municipal de Itapuí, foram no sentido de que "não há comprovação documental adequada de todas as despesas repassadas à organização Fênix". Além de não atender aos parâmetros contábeis esperados, parte dos comprovantes estavam ilegíveis e outros não foram sequer localizados.
O perito constatou ainda que alguns profissionais de saúde foram contratados "fora da folha", sem o registro de vínculo em carteira de trabalho, e que não foi devidamente paga parte dos encargos sociais, previdenciários e fiscais.
De acordo com a sentença prolatada naqueles autos, a prestação de contas apresentada, além de extemporânea, foi malfeita, e é insuficiente para afastar as conclusões dos órgãos de controle interno da Administração Pública Federal. Nas palavras do juiz federal responsável pelo processo (peça 21, p. 17) :
Além de extemporânea, a suposta prestação de contas foi malfeita, afigurando-se imprestável para infirmar as conclusões da Comissão Especial de Inquérito da Câmara Municipal de Itapuí e dos órgãos de controle interno da Administração Pública Federal, estas últimas embasadas em sólidos elementos probatórios documentais. Reconhecida a inexecução do dever de prestação de contas, bem assim assentada a total imprestabilidade do relatório consolidado apresentado à municipalidade em 15 de outubro de 2010, emerge incomprovada parcela significativa das despesas realizadas pelos gestores da OSCIP Fenix do Brasil e pelo então prefeito municipal de Itapuí - ora réus - no âmbito dos Programas Saúde da Família e Saúde Bucal.
Isto porque a prova pericial deixou claro que não há comprovação documental adequada de todas as despesas repassadas à organização Fenix (fl. 998 - resposta a segundo quesito do Ministério Público Federal) . 
Ao fim, o juiz federal decidiu por considerar como regulares as despesas efetivamente comprovadas, cujos os documentos estavam legíveis, e desprezar os documentos que geraram dúvida quanto à sua idoneidade. Além disso, foram excluídos os gastos com os funcionários sem registro em carteira.
Desse modo, concluiu-se na ação civil pública que os responsáveis deveriam ressarcir aos cofres públicos o valor total de R$ 409.365,79, sendo R$ 174.881,06 de origem federal e o restante, R$ 214.016,43, provenientes dos cofres municipais.
No âmbito deste Tribunal, a Secretaria de Recursos ponderou que deveriam ser aproveitadas no deslinde dos presentes autos as conclusões do laudo pericial, de modo a afastar uma parcela do débito.
Contudo, a própria Serur sugeriu alguns ajustes nos cálculos do mencionado parecer contábil, diante das inconsistências observadas. Foram identificadas incompatibilidades entre os valores de recursos federais repassados a cada ano e aqueles que foram utilizados pelo perito contábil em seu parecer. Como consequência, também estaria equivocada a proporção de recursos federais e municipais adotada, sendo necessário ajustar esses pontos.
O Ministério Público junto ao TCU, contudo, discorda do encaminhamento sugerido pela Secretaria de Recursos. Entende que o laudo pericial contábil apresenta inconsistências que impendem o seu acolhimento e se posiciona por manter inalterado o Acórdão 3107/2018-TCU-Primeira Câmara.
O representante da Procuradoria de Contas afirma que "são muitas e relevantes as fragilidades incorporadas no laudo pericial, pois ele se fundamentou em elementos de baixa qualidade comprobatória". Cita o seguinte trecho do relatório contábil, em que há graves críticas quanto à inadequação da documentação que lhe foi entregue a título de prestação de contas (peça 62, p.17) :
Não há comprovação documental adequada de todas as despesas repassadas à organização Fênix. Vale ressaltar a falta de critério técnico na prestação de contas apresentada, a qual não levou em consideração a boa técnica contábil, deixando de apresentar os demonstrativos contábeis obrigatórios: Livro Diário ou Livro Caixa, Razão das Contas Contábeis, Balanço Patrimonial, Demonstrativo de Resultados e principalmente a Folha de Pagamento (salários) .
No lugar do padrão legal, os gestores adotaram planilhas e relatórios gerenciais, com cópias de comprovantes de pagamentos, muitos deles ilegíveis e sem autenticação, além de pagamento de funcionário 'extra folha', ou seja, sem a anotação na carteira de trabalho e ausência de recolhimento das obrigações sociais pertinentes.
Assim, em relação à prestação de contas, entendemos que a mesma foi apresentada de maneira bastante precária, ao menos analisando o que foi apresentado a este perito.
O MPTCU entende que, ao se basear nessa peça pericial, a Serur carreou para sua análise as inconsistências ali presentes. Acrescenta que a proposta de acatar como despesa regular os encargos sociais, previdenciários e fiscais cujas obrigações foram geradas, mas não quitados, alternativa essa sugerida pela unidade técnica, fora rechaçada no âmbito judicial. Argumenta que isso implicaria acolher documentação inidônea para comprovar despesas.
Em virtude dessas considerações, o representante da Procuradoria de Contas compreende que os elementos contidos na peça recursal em exame não são suficientes para provocar qualquer alteração na decisão recorrida e propõe negar provimento ao recurso.
III
Frente a tal cenário, sou solidário ao MPTCU quanto às preocupações externadas no tocante à qualidade da documentação entregue a título de prestação de contas e quanto ao fato dos documentos não terem sido diretamente apresentados neste Tribunal.
Entendo que a Secretaria de Recursos buscou corrigir os pontos de inconsistência do laudo pericial elaborado no âmbito da ação civil pública de modo a aproveitá-lo nesta Corte de Contas. Todavia, não é possível, com as informações disponíveis nestes autos, ter certeza das conclusões daquele trabalho.
Como dito, a documentação atinente à prestação de contas não foi fornecida a este Tribunal. Desse modo, sem que os comprovantes tenham sido juntados ao processo de controle externo, não há como verificar a integridade do nexo entre os valores transferidos ao município e as despesas efetuadas. Não é possível, nem ao menos, ter certeza de que os serviços foram prestados.
Rememoro que a denúncia inicial, inclusive, citava que funcionários continuavam na folha de pagamento da organização meses depois de não estarem mais prestando serviço para o município.
Desse modo, ainda que fosse possível considerar a análise financeira efetuada na justiça federal, falta, à conclusão da validade do nexo de causalidade, a demonstração de que os serviços foram devidamente prestados nos moldes informados.
Nesse cenário, posiciono-me, no mesmo sentido que o MPTCU, por negar provimento ao recurso de reconsideração interposto pela organização Fênix do Brasil Saúde e pela Sra. Maria Luiza das Graças Nunes, de forma a manter inalterados os termos do Acórdão 3107/2018-TCU-Primeira Câmara.
	Diante do exposto, VOTO para que seja adotada a minuta de deliberação que ora trago ao exame deste Colegiado.
TCU, Sala das Sessões Ministro Luciano Brandão Alves de Souza, em 11 de fevereiro de 2020.
Ministro VITAL DO RÊGO 
Relator